【裁判字號】    89,上訴,951
【裁判日期】    890529
【裁判案由】    偽證等
【裁判全文】
臺灣高等法院刑事判決                            八十九年度上訴字第九五一號
    上 訴 人
    即自訴人  丙○○
    被    告  丁○○
              甲  ○
              乙  ○
右上訴人因自訴被告偽證等案件，不服台灣臺北地方法院八十八年度自字第一○五二
號，中華民國八十九年一月二十七日第一審判決，提起上訴，本院判決如左：
    主  文
上訴駁回。
    理  由
一、自訴意旨略以：被告丁○○係設於台北市○○○路○段二一五號二樓仕女巧藝有
    限公司（下稱仕女巧藝公司）之總經理，被告甲○係仕女公司之會計主任，被告
    丁○○、甲○及乙○於原審法院八十七年度自字第四六○號竊盜、侵占等案件審
    理時，竟合謀圖謀不軌，擅自將仕女公司法務室內之四大箱文件取出竊走一空，
    而提出作廢之單據二本呈報法院，欲以假為真而栽贓誣陷自訴人，且客戶李秋錦
    、郭麗玲、廖美照之應收貨款，均業經記錄載明結清，惟公司會計及帳務均查無
    此款項之入帳，而以此誣指自訴人業務侵占，因認被告丁○○、甲○、乙○（下
    稱被告丁○○等三人）涉犯誣告、偽證、詐欺罪嫌云云。
二、關於被訴詐欺罪嫌部分：
    (一)按不能證明被告犯罪者，應諭知無罪之判決，刑事訴訟法第三百零一條第一項
      定有明文。又犯罪事實應依證據認定之，無證據不得推定犯罪事實，刑事訴訟
      法第一百五十四條亦著有規定。而認定被告有罪之事實，應憑證據，如未能發
      現相當之證據，或證據不足以證明，自不能以推測或擬制之方法以之為裁判基
      礎；且認定事實所憑之證據，其為訴訟上之證明，須達於通常一般之人均不致
      有所懷疑而得卻確信者，始得據為有罪之認定，倘其證明尚未達到此一程度，
      而有合理懷疑存在時，尚難為有罪之認定基礎；再，苟積極之證據不足以為被
      告事實之認定，即應為被告有利之認定，更不必有何有利之證據，最高法院著
      有四十年台上字八六號、七十六年台上字四九八六號、三十年上字八一六號判
      例，可資參照。再者，刑法第三百三十九條第一項詐欺罪之成立，以意圖為自
      己或第三人不法所有，以詐術使人將本人或第三人之物交付為要件。所謂以詐
      術使人交付，必須被詐欺人因其詐術而陷於錯誤，若其所用方法，不能認為詐
      術，亦不致使人陷於錯誤，即不構成該罪，此參最高法院二十九年上字第三一
      ○五號、四十年臺上字第八六號、四十六年臺上字第二六○號等判例，即不難
      明瞭。
    (二)本件上訴人所以認被告等詐欺者，係指渠等以偽證之方式，具狀陳明上訴人侵
      占款項，並以此詐欺其金錢而言。經查：仕女巧藝公司前曾向台灣台北地方法
      院檢察署告訴上訴人涉犯業務侵占罪嫌，業經台灣台北地方法院檢察署檢察官
      提起公訴，並由原審於八十八年十二月三十一日以上訴人犯有業務侵占罪判處
      有期徒刑八月，此有原審八十七年度易字第一三六號刑事判決影本一份附卷可
      憑。被告丁○○等三人於原審法院審理前開案件時，縱有具狀指述或到庭證稱
      上訴人有何業務侵占之情事，惟渠等指訴或證述之內容既須經法院實質調查後
      ，始得審認上訴人有無業務侵占之犯行，自難認係施用詐術之行為，亦無從認
      渠等之行為足使原審法院陷於錯誤，況上訴人亦未因此有何交付財物予被告丁
      ○○等三人之情事，揆諸前揭說明，殊與刑法上詐欺取財罪之構成要件不符，
      此外，復查無其他積極證據足證被告丁○○等三人有何詐欺之犯行，渠等此部
      分犯行即屬不能證明，自應為被告等無罪之諭知。
三、關於被訴偽證罪嫌部分：
    (一)經查：本件上訴人即自訴人所以自訴被告丁○○、甲○、乙○偽證者，係指各
      該被告於原審法院八十七年度自字第四六○號案件審理時，所述不實而言（見
      原審八十八年十二月二十八日訊問筆錄）。
    (二)按犯罪之被害人得提起自訴，刑事訴訟法第三百十九條第一項固定有明文，惟
      該條所謂被害人，係指犯罪之直接被害人而言；又偽證罪之直接被害人為國家
      並非私人，因證人之虛偽陳述，他人是否因此被害，尚繫屬於執行審判或偵查
      職務之公務員採信與否而定。該他人並非因其偽證行為，而直接或同時受有損
      害，與刑事訴訟法第三百十九條第一項前段所稱之被害人並不相當，自不得提
      起自訴（最高法院著有六十九年度台上字第二四○○號判決可資參照）。
    (三)依上所述，偽證罪之被害人既為國家而非私人，上訴人即非犯罪之直接被害人
      ，其提起被告丁○○等三人偽證罪部分之自訴，於法不合。
四、關於被訴誣告罪嫌部分：
    (一)本件被告丁○○、甲○、乙○被訴誣告部分，上訴人雖未於自訴狀引用該罪名
      ，惟其自訴狀之內容業已敘及該部分，法院自不受自訴人認定罪名之拘束，合
      先敘明。
    (二)按已經提起公訴或自訴之案件，在同一法院重行起訴者，應諭知不受理之判決
      ，刑事訴訟法第三百零三條第二款定有明文。
    (三)經查：被告丁○○等三人被訴誣告之前揭同一事實，曾經上訴人於八十七年五
      月二十日向原審提起自訴，並經原審於八十八年八月十七日判決無罪，因上訴
      人不服提起上訴，再經本院於八十八年十二月一日判決駁回上訴，上訴人再就
      該誣告部分提起上訴，嗣經最高法院上訴駁回確定，此有原審八十七年度自字
      第四六○號、本院八十八年度上訴字第三八二八號及最高法院八十九年度台上
      字第五七一號刑事判決各一份附卷可參。而上訴人又於八十八年十一月二十五
      日就同一誣告案件，向原審重行起訴，揆諸前揭說明，即應諭知不受理之判決
      。
五、綜上論述，原審就就被告等三人被訴詐欺部分，依刑事訴訟法第三百零一條第一
    項規定諭知無罪；就被告丁○○、甲○、乙○被訴偽證、誣告部分，分別援引刑
    事訴訟法第三百三十四條、第三百四十三條、第三百零三條第二款之規定，諭知
    不受理，其認事用法均無不當，應予維持。上訴人上訴意旨仍執陳詞指摘原判決
    不當，為無理由，應予駁回。
據上論結，應依刑事訴訟法第三百六十八條判決如主文。
中      華      民      國    八十九    年      五      月    二十九    日
                              審判長法  官  葉  麗  霞
                                    法  官  黃  瑞  華
                                    法  官  余  來  炎
右正本證明與原本無異。
詐欺部分不得上訴。
其餘部分如不服本判決應於收受送達後十日內向本院提出上訴書狀，其未敘述上訴之
理由者並得於提起上訴後十日內向本院補提理由書（均須按他造當事人之人數附繕本
）。
                                    書記官  黃  麗  玲
中    華    民    國    八十九    年       五       月       三十       日


司法院資訊處製作；財團法人民間司法改革基金會備份。
